【裁判字號】    95,上易,922
【裁判日期】    950712
【裁判案由】    詐欺
【裁判全文】
臺灣高等法院刑事判決                 95年度上易字第922號
上  訴  人  臺灣基隆地方法院檢察署檢察官
上  訴  人
即  被  告  乙○○
上列上訴人因被告詐欺取財案件，不服臺灣基隆地方法院94年度
易字第512號，中華民國95年4月3日第一審判決（起訴案號：臺
灣基隆地方法院檢察署94年度偵字第3515號），提起上訴，本院
判決如下：
    主  文
上訴駁回。
    事  實
一、乙○○與甲○○原係頤園素食小館之同事，明知自己無資力
    償還借款，竟意圖為自己不法之所有，並基於詐欺取財之概
    括犯意，在臺北市○○○路○段233 巷11號1 樓之頤園素食
    小館內，以向甲○○訛稱其於南非、臺北市○○○路、士林
    地區及臺北縣汐止市等地均有不動產，因所投資之順捷股份
    有限公司（下稱順捷公司）、雲泰股份有限公司（下稱雲泰
    公司）營運之需，亟需現金週轉之方式，向甲○○實施詐術
    ，使甲○○陷於錯誤，認乙○○確有投資上開二公司，且名
    下有多處不動產，應有資力償還借款，乃先後於民國92年9
    月12日、10月6 日、11月24日、12月1 日、12月29日、12月
    30日、93年1 月12日、1 月20日、2 月16日、3 月1 日、4
    月26日、5 月18日，在上址任職之頤園素食小館，借款新臺
    幣（下同）6 萬元、8 萬元、8 萬元、3 萬元、5 萬元、6
    萬元、3 萬元、5 萬元、5 萬元、6 萬元、5 萬元、6 萬元
    予乙○○，乙○○即以上揭詐術，連續向甲○○詐得合計66
    萬元之現金。嗣甲○○屢向乙○○催討借款未果，經循民事
    救濟途徑求償後，查得乙○○名下並無不動產等情，並無資
    力償還借款，始知受騙。
二、本案經甲○○訴由臺灣士林地方法院檢察署呈請臺灣高等法
    院檢察署令轉臺灣基隆地方法院檢察署檢察官偵查後起訴。
    理  由
一、訊據被告乙○○坦承於上揭時、地陸續向告訴人即證人甲○
    ○借款，合計66萬元之事實，然矢口否認有何詐欺之犯行，
    辯稱：伊係因所投資之公司週轉不靈，始無法償還證人借款
    ，嗣伊已於94年4月間償還證人10萬元，伊並無詐欺之故意
    ，且無不法所有之意圖云云。經查：
(一)被告自92年9月12日起至93年5月18日止，在臺北市○○○路
    233巷11號1樓之頤園素食小館，陸續向告訴人甲○○借款，
    合計66 萬元，迄94年4月間始償還證人10萬元之事實，業據
    被告坦承在卷，並據告訴人以證人身份結證屬實，且有被告
    書立之借據、本票各1紙及切結書2紙、證人提領存款之臺灣
    銀行綜合存款存摺影本6紙在卷可憑。
(二)被告係以投資之公司資金週轉之需始向證人甲○○借款之情
    ，已據被告供明在卷，且核與證人甲○○於檢察官偵查中及
    原審審理時所指相符。惟查，被告所稱其所投資之順捷公司
    之代表人為周丁才，並非被告，有證人甲○○提出之順捷公
    司經濟部所營事業資料1份在卷可憑，被告於原審審理時雖
    辯稱係插暗股（見原審95年3月20日審判筆錄第6頁），然其
    並無法提出投資順捷公司之資料供調查；又原審向財團法人
    金融聯合徵信中心查詢結果，亦無被告所稱其所投資之雲泰
    公司登記資料，此亦有財團法人金融聯合徵信中心法人中文
    戶名索引1紙在卷可參，被告倘果如其所辯，係投資雲泰公
    司2,000 萬元，且須負責公司之資金調度，是因公司支票軋
    不過來，始向證人甲○○借款週轉云云（見94年度他字第
    307號卷第21頁、第22頁），可見其在雲泰公司應屬重要之
    股東，理應知悉公司往來之帳戶等相關財務資料，何以查無
    該公司之登記資料，且被告在原審告以得提出向甲○○借用
    金錢，係用在所投資之雲泰公司週轉之用之相關證據後（見
    原審95年3月1日準備程序筆錄第2頁），仍無法提出投資雲
    泰公司及該公司資金往來之銀行等相關資料以供調查，凡此
    均與常情有違，是被告辯稱投資上開順捷及雲泰二公司，所
    借款項係用在所投資之公司，因公司週轉不靈，致無法償還
    甲○○借款云云，即難採信。
(三)又被告向甲○○借款時，名下並無不動產，卻訛稱其在南非
    、臺北市○○○路、士林等區及臺北縣汐止市等地有不動產
    等情，已據證人甲○○指明在卷，並有被告91年至93年之稅
    務電子閘門財產所得調件明細表3紙在卷可憑，被告亦不否
    認此部分之指述，並稱向證人甲○○借款之前確實有房子，
    但是被詐欺集團騙光了等語（見原審95年3月20日審判筆錄
    第3頁），足徵被告向證人甲○○借款時，明知自己名下無
    不動產，卻訛稱名下有不動產，俾順利取得借款。
(四)被告於向證人甲○○借款之92、93年間僅有薪資及股利所得
    各14萬88元、11萬3,106元，收入甚微，有前引被告之稅務
    電子閘門財產所得調件明細可憑，且如前認定，被告並無投
    資公司收入及不動產等資產，其竟於8個月的時間內，向證
    人甲○○借款高達66萬元，遠逾其年所得，且自借款後至證
    人甲○○對被告採取法律追償行動前，均未曾償還借款，直
    至94年4月始償還證人10萬元，足見被告向證人甲○○借款
    時，顯無資力可以償還借款。
(五)被告於向證人甲○○借款時，既無資力可以償還借款，竟向
    被告訛稱有投資公司，且名下有不動產云云，顯係以之為詐
    術，使證人陷於錯誤，認被告向其借款，將來可以被告投資
    公司之收入及處分名下不動產之收入，充為償還借款之來源
    ，被告應有資力償還借款，因而陸續借款予被告，被告有詐
    欺之故意及不法所有之意圖甚明；又被告固於證人甲○○採
    取法律追償行動後，於94年4月間償還證人10萬元，然此並
    無解於被告於借款之初具有詐欺之故意及不法所有之意圖，
    是被告辯稱，係因投資公司週轉不靈，致無法償還借款，且
    已償還部分借款，並無詐欺之故意及不法所有意圖云云，核
    均屬事後卸責之詞，不足採信。
(六)綜上，本案事證明確，被告詐欺取財之犯行洵堪認定，應依
    法論科。
二、被告行為後，刑法第56條連續犯之規定，業於94年1月7日修
    正公布刪除，並於95年7月1日施行，則被告之犯行，因行為
    後新法業已刪除連續犯之規定，此刪除雖非犯罪構成要件之
    變更，但顯已影響行為人刑罰之法律效果，自屬法律有變更
    ，依新法第2條第1項規定，比較新、舊法結果，仍應適用較
    有利於被告之行為時法律即舊法論以連續犯（最高法院95年
    第8次刑事庭會議決議參照）。核被告乙○○所為，係犯刑
    法第339條第1項之詐欺取財罪，其先後數次犯行，時間緊接
    ，且觸犯構成要件相同之罪名，顯係基於概括犯意為之，為
    連續犯，應論以一罪，並依法加重其刑。又行為後法律有變
    更者，適用行為時之法律。但行為後之法律有利於行為人者
    ，適用最有利於行為人之法律，刑法第2條第1項定有明文。
    而被告於犯罪時之刑法第41條第1項前段規定：「犯最重本
    刑為5年以下有期徒刑以下之刑之罪，而受6個月以下有期徒
    刑或拘役之宣告，因身體、教育、職業、家庭之關係或其他
    正當事由，執行顯有困難者，得以1元以上3元以下折算一日
    ，易科罰金。」又被告行為時之易科罰金折算標準，修正前
    罰金罰鍰提高標準條例第2條前段（現已刪除）規定，就其
    原定數額提高為100倍折算1日，則本件被告行為時之易科罰
    金折算標準，應以銀元300元折算1日，經折算為新臺幣後，
    應以新臺幣900元折算為1日。惟95年7月1日修正公布施行之
    刑法第41條第1項前段則規定：「犯最重本刑為五年以下有
    期徒刑以下之刑之罪，而受六個月以下有期徒刑或拘役之宣
    告者，得以新臺幣一千元、二千元或三千元折算一日，易科
    罰金。」比較修正前後之易科罰金折算標準，以95年7月1日
    修正公布施行前之規定，較有利於被告，則應依刑法第2條
    第1項前段，適用修正前刑法第41條第1項前段規定，定其折
    算標準。
三、原審認被告罪證明確，適用修正前刑法第56條、刑法第339
    條第1項、修正前刑法第41條第1項前段，罰金罰鍰提高標準
    條例第1條前段、第2條之規定，及審酌被告利用證人甲○○
    無法查知其資力狀況之手段實施詐術、詐得財物高達66 萬
    元、證人損害非輕、被告僅返還證人10萬元且迄未與證人達
    成和解、及其犯後態度等一切情狀，量處有期徒刑四月，並
    諭知易科罰金之折算標準。其認事用法及量刑均無不合，公
    訴人上訴指摘原判決量刑過輕；被告上訴仍執陳詞，否認犯
    罪，均無理由，其上訴均應予駁回。又行為後法律有變更者
    ，依修正前刑法第2條第1項之規定，以適用裁判時法為原則
    ，如行為時法有利於行為人，則例外適用行為時法；依修正
    後刑法第2條第1項規定，以適用行為時法為原則，惟如裁判
    時法有利於行為人，則例外的適用裁判時法。以往實務見解
    ，認原判決未及比較適用新舊法時，上訴後，雖比較結果以
    舊法有利於行為人，而原判決別無其他撤銷事由，仍應由本
    院以此為由撤銷改判。惟修正後之規定係以適用行為時法為
    原則，因此原判決雖未及比較適用，然上訴本院後，經比較
    新舊法，行為後之法律並非較有利於行為人，仍應適用行為
    時法，則原判決適用行為時法即無不當，自不構成撤銷之事
    由，併此敘明。
據上論斷，應依刑事訴訟法第368條，判決如主文。
本案經檢察官郭啟東到庭執行職務。
中    華    民    國    95    年    7    月     12    日
              刑事第十六庭審判長法  官  葉  騰  瑞
                                法  官  趙  功  恒
                                法  官  莊  明  彰
以上正本證明與原本無異。
不得上訴。
                                書記官  周  素  秋
中    華    民    國    95    年    7     月    12    日
附錄：本案論罪科刑法條全文
刑法第339條
意圖為自己或第三人不法之所有，以詐術使人將本人或第三人之
物交付者，處5年以下有期徒刑、拘役或科或併科1千元以下罰金
。
以前項方法得財產上不法之利益或使第三人得之者，亦同。
前二項之未遂犯罰之。


司法院資訊處製作；財團法人民間司法改革基金會備份。
